臺灣臺南地方法院臺南簡易庭民事判決
110年度南簡字第1839號
原      告  聯邦商業銀行股份有限公司


法定代理人  林鴻聯  

訴訟代理人  黃宇蓮  
            陳俊嘉  
            吳昶毅  
被      告  陳安南  

            陳東山  

            陳桂花  

上列當事人間請求塗銷所有權移轉登記等事件，本院於111年4月
27日言詞辯論終結，判決如下：
    主  文
一、原告之訴駁回。
二、訴訟費用新臺幣1,000元由原告負擔。
    事實及理由
一、程序事項：
　㈠按債權人依民法第244 條行使其撤銷權，如僅請求撤銷債務
    人之行為，則應以行為當事人為被告，即其行為為單獨行為
    時，應以債務人為被告，其行為為雙方行為時，應以債務人
    及其相對人為被告，其行為當事人有數人時，必須一同被訴
    ，否則應認其當事人之適格有欠缺（最高法院28年上字第97
    8 號判例可資參照）。經查，本件原告主張應撤銷被繼承人
    陳來之全體繼承人所為之遺產繼承分割協議（下稱系爭分割
    協議），因其繼承人均無拋棄繼承，有「被繼承人陳來繼承
    系統表」（本院卷第47頁）為憑，自應以系爭分割協議之全
    體繼承人為被告，故原告追加陳桂花為被告，即合於民事訴
    訟法第255條第1項第5款之規定。
　㈡本件原告未於最後一次言詞辯論期日到場，核無民事訴訟法
    第386條各款所列情形，爰依被告之聲請，由其一造辯論而
    為判決。
二、原告主張略以：
　㈠被告陳安南向原告申辦信用卡使用，並未依約清償欠款，信
    用卡部分尚積欠新台幣（下同）78,450元，及自民國94年7
    月16日起至民國104年8月31日止，按年息19.71％計算之利息
    ，及自民國104年9月1日起至清償日止，按年息15%計算之利
    息未為清償，經原告強制執行無果，有本院110年度司執字
    第027469號債權憑證可稽（調解卷第21頁）。
　㈡按債務人所為之無償行為，有害及債權者，債權人得聲請法
    院撤銷之。民法第244條第1項定有明文。而民法第244條第1
    、2項所稱之無償或有償行為，係以債務人與第三人間之行
    為是否互為對價關係之給付為其區別之標準（最高法院95年
    度台上字第2609號判決意旨參照）。次按債權人行使民法第
    244條規定之撤銷權，以債務人之行為有害及債權，為其要
    件之一。此之所謂害及債權，乃指債務人之行為，致積極的
    減少財產，或消極的增加債務，因而使債權不能獲得清償之
    情形（最高法院81年度台上字第207號判決參照）。查本件
    被告均為陳來（於104年6月18日死亡）之繼承人，且均未拋
    棄繼承，就陳來所遺留如附表所示之遺產（下稱系爭遺產）
    ，依法應由繼承人即被告3人共同繼承，每人之應有部分為3
    分之1。詎被告陳安南為避免繼承遺產後遭原告追索債務，
    竟於104年6月18日，就附表1、2、3號之部分遺產（下稱系
    爭不動產），約定由被告陳東山單獨為繼承登記，旋於104
    年6月26日，被告陳東山遂將系爭不動產以分割繼承為原因
    ，辦理所有權移轉登記為其所有，而系爭分割協議及系爭遺
    產所有權移轉登記後，被告陳安南已無資產可供原告執行。
    換言之，被告陳安南將系爭不動產繼承權利無償讓與陳東山
    ，且有害於原告之債權，則依上開判決意旨，繼承人於繼承
    開始後拋棄繼承，即屬處分原已取得之財產上權利，倘因而
    害及債權時，債權人自得依民法第244條行使撤銷權。從而
    ，本件被告陳安南自繼承開始時，承受被繼承人陳來財產上
    之一切權利、義務，並已取得財產上權利，其所為有害及債
    權之行為，原告自得行使撤銷權。
　㈢為此，爰依民法第244條第1項、第4項之規定，提起本件訴訟
    ，並聲明：
　　一、請求判決被告陳安南、陳東山、陳桂花就坐落於臺台南
        市○區○○段0000地號、1087-1地號、1007建號（門牌：
        健康路一段133巷56號3樓）之遺產於民國104年6月18日
        所為之遺產分割協議行為即於民國104年6月26日所為繼
        承登記之行為應予撤銷。
　　二、被告陳東山於民國104年6月26日就坐落於臺台南市○區○
        ○段0000地號、1087-1地號、1007建號（門牌:健康路一
        段133巷56號3樓)之遺產以分割繼承為原因所為所有權
        移轉登記予以塗銷，回復為繼承人及被告陳安南、陳東
        山、陳桂花公同共有。
三、被告共同答辯則以：被繼承人陳來除留有系爭不動產外，尚
    因被繼承人陳來當初於臺鹽服務時之政府公債約120萬元，
    當初被告陳安南在臺北做工程，想說拿錢去臺北投資，而被
    告陳東山為領有殘障手冊之人，且母親即被告陳桂花與被告
    陳東山同住，系爭不動產就留給被告陳東山，孰料被告陳安
    南去臺北投資失利，致無法繳付對原告之欠款，其遺產分配
    並無詐害原告債權之意。為此聲明：原告之訴駁回。
四、本院之判斷：
  ㈠按債務人所為之無償行為，有害及債權者，債權人得聲請法
    院撤銷之；前條撤銷權，自債權人知有撤銷原因時起，1年
    間不行使，或自行為時起，經過10年而消滅，民法第244條
    第1項、第245條分別定有明文。又民法第244條第1項之撤銷
    訴權，依同法第245條規定，自債權人知有撤銷原因時起1年
    間不行使而消滅，此項除斥期間有無經過，縱未經當事人主
    張或抗辯，法院亦應先為調查認定，以為判斷之依據，此有
    最高法院85台上字第1941號判例要旨可供參酌。本件原告主
    張其於110年9月14日至申調如附表編號1、3所示之不動產異
    動索引、土地及建號登記謄本時，始知悉系爭不動產僅由被
    告陳東山單獨辦理繼承登記等情，業據原告提出系爭土地、
    建物登記第二類謄本、臺南市地籍異動索引（調解卷第27至
    49頁）附卷可稽。而原告係於110年10月20日向本院提起本
    件訴訟，此有起訴狀上之收狀章可證（調解卷第11頁），則
    原告行使上開撤銷權，並未逾越法定1年之除斥期間，先予
    敘 明。
  ㈡原告主張被告陳安南積欠原告信用卡欠款78,450元及利息未
    為清償，經原告聲請強制執行無果，原告且已取得本院核發
    之債權憑證。而被繼承人陳來於104年6月18日死亡，本件被
    告均為陳來之繼承人，被告等於104年6月23日，就系爭不動
    產部分簽訂遺產繼承分割協議書，約定由被告陳東山就系爭
    不動產單獨為繼承登記等情，業據原告提出本院110年度司
    執字第027469號債權憑證、系爭土地、建物登記謄本、臺南
    市地籍異動索引、被告陳安南之全國財產稅總歸戶財產查詢
    清單（調解卷第21至53頁、第129至187頁）為憑，並經本院
    依職權向臺南市東南地政事務所調取系爭不動產登記申請案
    卷（調解卷第77至95頁）在卷可參。且為被告所不爭執，原
    告此部分之主張，應堪信為真實。
  ㈢惟按債務人所為之無償行為，有害及債權者，債權人得聲請
    法院撤銷之；債權人依第1 項或第2 項之規定聲請法院撤銷
    時，得並聲請命受益人或轉得人回復原狀，民法第244 條第
    1項、第4 項固有明文。然民法第244 條所規定之撤銷訴權
    ，僅得訴請撤銷債務人之行為，倘債務人之行為與他人共同
    為之，亦僅該債務人之行為得單獨而分離者，始得訴請撤銷
    （最高法院82年度台上字第1355號判決意旨參照）。而遺產
    分割協議，係經全體繼承人同意而作成，性質上為多數繼承
    人之共同行為，非僅單一債務人之無償贈與行為，實無從將
    債務人之行為從中單獨分離，解釋上應不容債權人依民法第
    244條規定行使撤銷權。再者，衡諸一般社會常情，繼承人
    間就遺產如何分配，通常考量被繼承人生前意願、繼承人對
    被繼承人之扶養程度、被繼承人生前給予繼承人財產多寡、
    被繼承人與繼承人間或繼承人彼此之間有無債務等諸多因素
    。是以，縱被告陳東山因遺產分割協議而取得系爭不動產，
    亦非當然屬無償取得，不應認為該遺產分割協議係債務人即
    被告陳安南之無償贈與行為。此外，民法第1164條所定之遺
    產分割，係以遺產為一體，整個的為分割，而非以遺產中各
    個財產之分割為對象，亦即遺產分割之目的在遺產公同共有
    關係全部之廢止，而非各個財產公同共有關係之消滅（最高
    法院88年度台上字第2837號判決要旨參照）。則本於相同法
    理，倘全體繼承人以單一協議，就被繼承人之遺產整體分割
    後，該分割遺產之協議即存在於被繼承人之遺產整體，並非
    僅就某個別遺產協議分割。故縱認繼承人之債權人得行使撤
    銷權，亦不得以全部遺產中某個別之遺產分配有害及債權，
    僅就該個別遺產之分配訴請法院撤銷。查本件被繼承人陳來
    之遺產，依卷附之財政部南區國稅局遺產稅免稅證明書所示
    （本院卷第49頁），有如附表全部之遺產，惟原告起訴時僅
    請求撤銷附表編號1、3之遺產，並恢復公同共有狀態，後經
    本院於111年1月6日當庭命原告補正訴訟標的範圍，原告於1
    11年2月22日提出之民事更正訴之聲明狀中，仍僅就附表1、
    2、3號之部分遺產（下稱系爭不動產）之分配訴請本院撤銷
    ，並恢復公同共有狀態，則無論被告上開分割協議書之分配
    方法是否有害於原告之債權，均無從僅將系爭不動產之分配
    單獨予以撤銷，原告本件訴訟程序上容有瑕疵，且經本院命
    其補正而迄今未為補正，原告之訴程序上難認合法，應予駁
    回。
  ㈣另按債務人所為之無償行為，有害及債權者，債權人得聲請
    法院撤銷之；又債權人聲請法院撤銷時，得並聲請命受益人
    或轉得人回復原狀，民法第244條第1項、第4項固有明文規
    定。惟按債權人得依民法第244條規定行使撤銷訴權者，以
    債務人所為非以其人格上之法益為基礎之財產上之行為為限
    ，繼承權係以人格上之法益為其基礎，且拋棄之效果，不特
    不承受被繼承人之財產上權利，亦不承受被繼承人財產上之
    義務，故繼承權之拋棄，縱有害及債權，仍不許債權人撤銷
    ，最高法院73年度第2次民事庭會議決議(一)可資參照。再
    按債權人得依民法第244條規定行使撤銷權者，以債務人所
    為非以其人格上之法益為基礎之財產上之行為為限，若單純
    係財產利益之拒絕，如贈與要約之拒絕，第三人承擔債務之
    拒絕，繼承或遺贈之拋棄，自不許債權人撤銷之，此有最高
    法院69年度台上字第1271號判決意旨足資參照。是以，被繼
    承人陳來死亡時，被告等人取得對系爭遺產之公同共有，而
    此公同共有關係源自於繼承之法律關係，較諸一般因法律行
    為成立之公同共有，具有濃厚之身分屬性。再衡諸社會生活
    常情，遺產之分配往往考量被繼承人生前意願、繼承人對被
    繼承人之貢獻（有無扶養事實）、家族成員間感情，被繼承
    人生前已分配予各繼承人之財產（贈與歸扣）、承擔祭祀義
    務等諸多因素，始達成遺產分割協議，是被告所辯：被告陳
    安南取得被繼承人陳來所遺留現金約120萬元，而被告陳東
    山取得系爭不動產，經本院審酌被繼承人陳來財政部南區國
    稅局遺產稅免稅證明書所載之存款確有1,003,277元，加上
    一般人身上會有些許未存入帳戶之金錢，以及死亡時可請領
    之補助或保險金等部分，被告陳安南稱其分得120萬現金等
    語，尚屬可信。是以，本件被繼承人陳來之遺產分割協議，
    被告陳安南已有分得陳來之遺產，自非無償行為，且該遺產
    分配乃全體繼承人本於其繼承人身分行使「一身專屬」之權
    利，參諸前開說明，原告自不得依民法第244條規定撤銷被
    告間關於系爭不動產之遺產分割協議行為。
五、綜上所述，原告僅就附表1、2、3號之系爭不動產之分配訴
    請本院撤銷，並恢復公同共有狀態，而非對全部遺產部分為
    之，起訴程序容有瑕疵，經本院命其補正而迄今未為之，本
    件原告起訴之程序難認適法。又被告陳安南與被告陳東山間
    固有協議將系爭不動產協議分歸陳東山單獨取得並據以辦理
    分割繼承登記，而被告陳安南則分得現金120萬元，其遺產
    分配部分，尚屬合理，並非原告所稱之單一債務人之無償贈
    與行為，揆之前揭說明，應不許債權人依民法第244條第1、
    4項規定行使撤銷權。故本件原告前開請求，即無理由，應
    予駁回。
六、綜上所述，原告依民法第244條第1項、第4項規定提起本件
    訴訟，為其訴之聲明之請求，為無理由，應予駁回。
七、本件事證已臻明確，卷內其餘未經援用之證據，核與判決結
    果不生影響，不另一一論述，附此敘明。
八、據上論結，本件原告之訴為無理由，依民事訴訟法第436條
    第2項、第78條、第87條第1項，判決如主文。
中　　華　　民　　國　　111 　年　　 5　　月　　11　　日
                    臺南簡易庭    法　官  侯明正
以上正本係照原本作成。
如不服本判決，應於判決送達後20日內，向本院提出上訴狀並表
明上訴理由，如於本判決宣示後送達前提起上訴者，應於判決送
達後20日內補提上訴理由書（須附繕本）。
中　　華　　民　　國　　111 　年　　 5　　月　　11　　日
                                  書記官  陳惠萍　　　　　　　　　
附表
編號 財產類型          座落地段 財產數額 權利範圍 1 土地 臺南市○區○○段0000地號 457平方公尺 10000分之457 2 土地 臺南市○區○○段0000○0地號 37平方公尺 10000分之457 3 建物 臺南市○區○○段0000○號 （門牌號碼：臺南市○區○○路0段000巷00號3樓） 68.68平方公尺 全部 4 存款 臺南安平郵局 3,277元  5 存款 臺南安平郵局 1,000,000元